【裁判字號】    99,消債抗,146
【裁判日期】    991118
【裁判案由】    更生事件
【裁判全文】
臺灣板橋地方法院民事裁定           99年度消債抗字第146號
抗  告  人  甲○○
代  理  人  林淑娟律師
上列抗告人因消費者債務清理條例聲請更生事件，對於中華民國
99年10月15日本院99年度消債更字第205 號裁定提起抗告，本院
裁定如下：
    主    文
抗告駁回。
抗告程序費用新臺幣壹仟元由抗告人負擔。
    理    由
一、本件抗告意旨略以：抗告人有不能清償債務之情事，負欠銀
    行信用卡等債務共計新臺幣（下同）1,368,043 元，於消費
    者債務清理條例施行（下稱消債條例）前，曾依照中華民國
    銀行公會辦理消費金融案件無擔保債務協商機制，與最大債
    權金融機構即國泰世華商業銀行股份有限公司（下稱國泰世
    華銀行）達成協商債務清償方案，約定自民國95年9 月起分
    80期、年利率7%，每月清償29,704元至全部清償為止；嗣因
    配偶再度入監服刑，致無力再為繳款，具有不可歸責於己之
    事由，致無法履行協商還款條件，爰向原審聲請裁定更生，
    詎原裁定以抗告人於95年間與國泰世華銀行協商時於收入證
    明切結書中虛偽填寫月收入3 萬元，而以不正當方法濫用協
    商機制；抗告人嗣於98年1 月間再與國泰世華銀行達成個別
    協商，自陳現收入約為19,400元，扣除每月必要生活費用及
    扶養費用後尚餘3,200 元，顯見抗告人仍有餘力償還上開個
    別協商金額。本件聲請並無消債條例第151條第5項但書所規
    定不可歸責於己之事由，致履行顯有重大困難等情為由駁回
    聲請，然原裁定理由有以下兩點違誤：（一）抗告人係因協
    商當時有家人資助還款，為達達成協商之目的始於收入切結
    書填載月入3 萬元，抗告人並無故意虛偽陳述。（二）抗告
    人每月雖尚有剩餘3,200 元，然因尚有積欠其他銀行卡債，
    剩餘金額不足清償全部債務。爰依法提起抗告，請求廢棄原
    裁定等語。
二、按債務人對於金融機構因消費借貸、自用住宅借款、信用卡
    或現金卡契約而負債務，在聲請更生或清算前，應提出債權
    人清冊，以書面向最大債權金融機構請求協商債務清償方案
    並表明共同協商之意旨，消債條例第151條第1項定有明文。
    次按債務人與金融機構協商成立者，不得聲請更生或清算，
    但因不可歸責於己之事由，致履行顯有重大困難者，不在此
    限；消債條例施行前，債務人依金融主管機關協調成立之中
    華民國銀行公會會員辦理消費金融案件無擔保債務協商機制
    與金融機構成立之協商，準用前項之規定，消債條例第151
    條第5項、第6項亦分別有明文可參。
三、次按前開法律規定之「但因不可歸責於己之事由，致履行顯
    有重大困難者，不在此限」，其立法意旨係基於債務清償方
    案成立後，應由債務人誠實遵守信用履行協商還款條件，惟
    於例外情形下發生情事變更，在清償期間收入或收益不如預
    期，致該方案履行困難甚或履行不能，因不可歸責於己之事
    由，始能聲請更生或清算。此規範意旨在避免債務人任意毀
    諾已成立之協商，濫用更生或清算之裁判上債務清理程序。
    蓋以債務清償方案係經當事人行使程序選擇權所為之債務清
    理契約，債務人應受該成立之協議所拘束。債務人既已與金
    融機構協商成立，如認該協商方案履行有其他不適當情形，
    自仍應再循協商途徑謀求解決。又所謂不可歸責於己之事由
    ，係指出於非己身所能控制之自然力或其他人為事由，具有
    猝然性而不能預知，非人力所能參與或所能阻止，而陷於不
    能履行承諾償還自己之債務者而言，例如：債務人於履行清
    償期間遭逢重大意外災害，如車禍、火災、或罹患重大不治
    之惡疾而喪失工作能力；債務人負擔家計生活之職業工作，
    突然非自願性失業，而可預見的、持續性的無法就業謀生；
    因遭逢不可抗力之天然災害，如地震、颱風、水災而因其損
    害甚鉅致無力清償等情事。
四、本件抗告人於消債條例施行前，曾依照中華民國銀行公會會
    員辦理消費金融案件無擔保債務協商機制，與最大債權金融
    機構國泰世華銀行成立協商債務清償方案，自95年9 月起分
    80期、年利率7%，每月清償29,704元，至全部清償為止；嗣
    因抗告人於97年12月起毀諾，故本件抗告人聲請更生是否應
    准許，自應審查抗告人是否有「因不可歸責於己之事由，致
    履行顯有重大困難」之法定要件。經查，抗告人於95年間向
    國泰世華銀行及全體無擔保債權銀行申請債務協商時，曾自
    行於收入切結書填載每月收入為3 萬元一情，業據國泰世華
    銀行檢附消費金融債務協商案件申請人財務資料表等供本院
    參酌，有該行上開函件附卷足憑（原審卷第46頁），抗告人
    既自行填載該收入切結書並提出與最大債權銀行國泰世華銀
    行進行協商，不論還款來源為何，均係經債務人詳加審酌銀
    行所提出之還款期限、還款條件，暨還款期限內自身收入與
    支出之經濟狀況，行使程序選擇權之債務清理契約，抗告人
    自應受其拘束，抗告人協商當時應得預見家人資助還款並無
    固定性與義務性之情事，仍以之提出與國泰世華銀行進行協
    商，並成立協商，原裁定審酌抗告人協商成立與悔諾時之經
    濟狀況，認抗告人之悔諾，並無因不可歸責於己之事由，致
    履行有重大困難並無違誤。
五、綜上所述，抗告人與最大債權銀行於協商成立時已盱衡自己
    之經濟狀況仍願簽署協議書，自應依協議條款履行；參以抗
    告人協商成立時與悔諾時之經濟狀況並無任何改變，足徵見
    其於協商後並無何明顯履行困難之情事，且抗告人並無於履
    行清償期間遭逢重大意外災害，或罹患重大不治之惡疾而喪
    失工作能力，亦無負擔家計生活之職業工作，突然非自願性
    失業，而可預見的、持續性的無法就業謀生等不可歸責於己
    之事由，故抗告人抗告理由所述均非出於非己身所能控制之
    自然力或其他人為事由，具有猝然性而不能預知之情形，是
    以抗告人於原審之更生聲請，不具備不可歸責於己之事由致
    履行協商條件顯有重大困難之法定要件。從而，原裁定駁回
    抗告人更生之聲請，自屬有據。抗告意旨指摘原裁定不當，
    求予廢棄另為裁定，並無理由，自應駁回。
六、據上論結，本件抗告為無理由，依消債條例第15條，民事訴
    訟法第495 條之1第1項、第449條第1項、第95條、第78條，
    裁定如主文。
中    華    民    國    99    年    11    月    18    日
            民事第二庭審判長  法  官  陳麗玲
                              法  官  連育群
                              法  官  鍾啟煌
以上正本證明與原本相符
本裁定不得再抗告
中    華    民    國    99    年    11    月    18    日
                              書記官  張國仁

司法院資訊處製作；財團法人民間司法改革基金會備份。
